臺灣臺北地方法院民事裁定  
111年度消債更字第90號
聲  請  人  
即債務人    葉俊毅  

代  理  人  趙興偉律師(法扶律師)
相  對  人  
即債權人    國泰世華商業銀行股份有限公司

法定代理人  郭明鑑  


代  理  人  黃啟鳳  
相  對  人  
即債權人    聯邦商業銀行股份有限公司

法定代理人  李憲章  
代  理  人  鄭伊舒  
相  對  人  
即債權人    玉山商業銀行股份有限公司


法定代理人  黃男州  
代  理  人  林毓璟  
相  對  人  
即債權人    星展(台灣)商業銀行股份有限公司


法定代理人  伍維洪  


代  理  人  黃裕銘  
相  對  人  
即債權人    中國信託商業銀行股份有限公司


法定代理人  利明献  


上列當事人聲請消費者債務清理事件，本院裁定如下：
    主  文
聲請人葉俊毅自中華民國一百一十一年五月十六日上午十一時起
開始更生程序。
命司法事務官進行本件更生程序。
    理  由
一、按債務人不能清償債務或有不能清償之虞者，得依本條例所
    定更生或清算程序，清理其債務，消費者債務清理條例（下
    稱消債條例）第3條定有明文。所謂「不能清償」，指債務
    人因欠缺清償能力，對已屆期之債務，全盤繼續處於不能清
    償之客觀經濟狀態者而言。又所謂「不能清償之虞」，係指
    依債務人之清償能力，就現在或即將到期之債務，有不能清
    償之蓋然性或可能性而言；易言之，債務人之狀態如置之不
    理，客觀上得預見將成為不能清償之情形而言，此將來發生
    不能清償之事實，不必達到高度之確信。至於債務人之清償
    能力，則包括財產、信用及勞力（技術），並不以財產為限
    ，必須三者總合加以判斷仍不足以清償債務，始謂欠缺清償
    能力而成為不能清償。且債務人之清償能力係處於流動性狀
    態，聲請時與法院裁定時之清償能力未必一致，應以法院裁
    定時為判斷基準時。次按債務人對於金融機構負債務者，在
    聲請更生或清算前，應向最大債權金融機構請求協商債務清
    償方案，或向其住、居所地之法院或鄉、鎮、市、區調解委
    員會聲請債務清理之調解，消債條例第151條第1項亦有明文
    。此係採前置協商主義，是債務人於協商程序中，自應本於
    個人實際財產及收支狀況，依最大誠信原則，商討解決方案
    ；如終究不能成立協商，於聲請更生或清算時，法院審酌上
    開條文所謂「不能清償或有不能清償之虞」，允宜綜衡債務
    人全部收支、信用及財產狀況，評估是否因負擔債務，而不
    能維持人性尊嚴之最基本生活條件，所陳報之各項支出，是
    否確屬必要性之支出，如曾有協商方案，其條件是否已無法
    兼顧個人生活之基本需求等情，為其判斷之準據。又按「法
    院開始更生程序之裁定，應載明其年、月、日、時，並即時
    發生效力。」、「法院裁定開始更生或清算程序後，得命司
    法事務官進行更生或清算程序」，亦為同條例第45條第1項
    、第16條第1項前段所明定。
二、聲請意旨略以：聲請人前因不能清償債務，向本院聲請消費
    者債務前置調解，惟調解不成立。聲請人目前共有債務新臺
    幣（下同)1,164,843元未清償，且無擔保或無優先權之債務
    總額未逾1,200萬元，復未經法院裁定開始清算程序或宣告
    破產，爰請求裁定准予更生等語。
三、經查：
(一)程序方面：聲請人主張前因不能清償債務，向本院聲請消費
    者債務前置調解，經本院以110年度北司消債調字第57號（
    下稱調解卷）受理，惟調解不成立等情(調解卷第103頁)，
    業經本院依職權調閱調解卷宗查閱無訛，自得聲請更生。
(二)聲請人債務概況：金融機構部分，玉山銀行為54,635元、國
    泰銀行為8,924元、聯邦銀行為7,838元、中信銀行96,666元
    、星展銀行996,780元(調解卷第71、75、81、87頁，本院卷
    第169頁)，另花旗銀行陳報其對聲請人已無債權(本院卷第1
    71頁)。以上共1,164,843元(計算式：54,635+8,924+7,838+
    96,666+996,780=1,164,843)。
(三)聲請人於聲請前二年(民國108年1月27日至110年1月26日間)
    資力概況：
　1.薪資或固定收入：聲請人以111年1月22日民事陳報狀主張伊
    於聲請前兩年迄今皆任職於中華燈塔宣教協會，擔任行政、
    傳道工作，每月原可得50,000元，自110年11月起每月收入
    為47,710元，並匯至其配偶之郵局帳戶。另聲請人於110年1
    2月至臺北基督學院演講，共得5,000元、於聲請前兩年接受
    教會兄弟姊妹資助69,800元等語(本院卷第178、189頁)，有
    聲請人勞工保險被保險人投保資料表、107及108年度綜合所
    得稅各類所得資料清單、109年稅務電子閘門財產所得資料
    調件明細表、合作金庫0000000000000號帳戶存摺及內頁、
    聲請人配偶郵局0000000-0000000號帳戶存摺及內頁可稽(調
    解卷第13、17、19頁，本院卷第49、195至213、215至221、
    223頁)。經查，聲請人任職於中華燈塔宣教協會，於108年2
    月至110年1月共得1,344,692元(計算式：588,202+756,490=
    1,344,692)，平均每月為56,029元(計算式：1,344,692/24
    個月=56,029，元以下四捨五入)，有108年2月至110年1月聲
    請人中華燈塔宣教協會薪資應領清冊可稽(本院卷第175至17
    5-2頁)，堪認聲請人目前勞動能力可得收入約為每月56,029
    元程度。
　2.補助：查無聲請人領有新北市政府社會局、新北市政府城鄉
    發展局、勞動部勞工保險局、臺北市就業服處補助(本院卷
    第151、153、155、161頁)。
  3.其他財產：
 (1)聲請人名下有投保於遠雄人壽有效保險4筆、華南產物有效
    保險4筆、富邦產物有效保險2筆、兆豐產物有效保險1筆(本
    院卷第269、271頁)，另有全球人壽保險2筆保單狀況為停效
    (本院卷第265、269、271頁)，有聲請人保單明細表、遠雄
    人壽人身保險單、遠雄人壽保險契約一覽表、遠雄人壽批註
    書、華南產物保單首頁、華南產物保險費收據、全球人壽人
    身保險保險單、全球人壽保單投保證明、全球人壽保險費送
    金單、中華民國人壽保險商業同業公會保險業通報作業資訊
    系統資料查詢結果表可稽(本院卷第251、253、255、257、2
    59、261、263、265、267、269至273頁)。
 (2)聲請人陳報其合作金庫帳戶110年12月26日餘額為69元、富
    邦銀行帳戶110年9月1日餘額為240元、臺灣銀行帳戶110年6
    月21日餘額為998元、第一銀行帳戶110年6月21日餘額為14
    元、郵局帳戶110年12月21日餘額為75元、國泰銀行帳戶108
    年6月14日餘額為67元、國泰銀行帳戶108年11月15日餘額為
    69元、中信銀行帳戶109年12月21日餘額為15元、華南銀行
    帳戶102年12月21日餘額為46元、遠東銀行帳戶101年8月3日
    餘額為195元、富邦銀行帳戶103年4月21日餘額為10,000元(
    本院卷第213、285、287、289、291、293、295、297、299
    、301、303頁，帳戶號碼詳卷)。
 (3)此外，聲請人查無其他財產可供清償債務，有聲請人全國財
    產稅總歸戶財產查詢清單、109年稅務電子閘門財產所得資
    料調件明細表、集保結算所查詢可稽(調解卷第21頁，本院
    卷第49、51、275至283頁)。
  4.必要生活費支出：聲請人主張前兩年與配偶同居於桃園市楊
    梅區，房屋所有權人為聲請人之岳父，因聲請人於臺北市工
    作，工作時間自早上9點至晚上7點，應以臺北市每人每月最
    低生活費之1.2倍計算，另聲請人於108年度、109年度分別
    奉獻薪水64,100元、80,800元予中華燈塔宣教協會等語(本
    院卷第177、178、179、190頁)，有桃園市○○區○○○段○○○段0
    00○號土地建物查詢資料、奉獻明細表、中華燈塔宣教協會
    奉獻收據、聲請人配偶之戶籍謄本可稽(本院卷第33、183、
    305頁)。經查，按消債條例第64條之2第1、3項規定債務人
    必要生活費用，以最近一年衛生福利部或直轄市政府所公告
    當地區每人每月最低生活費一點二倍定之。債務人釋明更生
    期間無須負擔必要生活費用一部或全部者，於該範圍內，不
    受最低數額限制；債務人證明確有必要支出者，不受最高數
    額及應負擔比例之限制。本院參酌聲請人任職於中華燈塔宣
    教協會，該協會位於臺北市大安區，有聲請人109年稅務電
    子閘門財產所得資料調件明細表、108年2月至110年1月聲請
    人中華燈塔宣教協會薪資應領清冊可稽(本院卷第49、175、
    175-1、175-2頁)，衡諸臺北市每人每月最低生活費111年度
    為18,682元，而消債條例第64條之2第1項規定之「最近一年
    衛生福利部或直轄市政府所公告當地區每人每月最低生活費
    一點二倍」核為22,418元，依上，聲請人之必要生活費用核
    為22,418元。至於聲請人主張奉獻薪水予中華燈塔宣教協會
    ，因非屬於消債條例施行細則第21條之1第1項所定之必要支
    出，均不應計入必要生活支出。
　5.扶養費：　
 (1)聲請人主張其父母有3位扶養義務人，並居住於新北市，扶
    養費以新北市每人每月最低生活費之1.2倍計算，並扣除每
    月各領有老人年金3,772元，聲請人之父親每月受領他人償
    還之債務5,000元，故聲請人每月分別負擔父母之扶養費為3
    ,396元、5,063元等語(本院卷第177頁)，有天主教耕莘醫療
    財團法人耕莘醫院患者病危通知書、新北市政府衛生局111
    年1月11日新北衛高字第1110026372號函、聲請人母親郵局0
    000000-0000000號帳戶存摺及內頁、聲請人父親郵局000000
    0-0000000號帳戶存摺及內頁可稽(本院卷第185、187、188
    、225至241、243至249頁)。按消債條例第64條之2第2、3項
    規定，受扶養者之必要生活費用，準用同條第1項規定計算
    基準數額，並依債務人依法應負擔扶養義務之比例認定之。
    經查，聲請人父母自109年1月起各自領有勞動部勞工保險局
    國民年金老年基本保證年金每月3,772元，此外，查無聲請
    人之父母，領有新北市政府社會局、新北市政府城鄉發展局
    、臺北市就業服處補助(本院卷第151、153、161頁)，聲請
    人父母無收入且名下其他無財產，有其107年至109年稅務電
    子閘門財產所得資料調件明細表、勞動部勞工保險局110年1
    2月29日保普生字第11013059070號函及所附國民年金保險給
    付申領資料查詢表可稽(本院卷第37至41、117至121、155至
    159頁)。本院參酌其居住在新北市新店區，有其戶籍謄本可
    稽(調解卷第11頁)，衡諸新北市每人每月最低生活費111年
    度為15,800元，而消債條例第64條之2第1項規定之「最近一
    年衛生福利部或直轄市政府所公告當地區每人每月最低生活
    費一點二倍」核為18,960元，是聲請人扶養費其父母分擔額
    分別核為3,396元（計算式：(18,960-3,772-5,000)/3名扶
    養義務人=3,396）、5,063元（計算式：(18,960-3,772)/3
    名扶養義務人=5,063），則聲請人主張每月分別負擔其父母
    扶養費3,396元、5,063元，應無浮報之虞，堪予採認。
 (2)聲請人以111年1月24日民事陳報狀伊主張需扶養長子(於90
    年9月30日出生)，因聲請人之兒子現就讀於臺北市立大學，
    住於學校宿舍，扶養費以臺北市每人每月最低生活費之1.2
    倍計算，並與配偶各按二分之一比例負擔，每人每月11,209
    元等語(本院卷第177、179、190、191頁)，有聲請人兒子戶
    籍謄本可稽(本院卷第305頁)，按消債條例第64條之2第2、3
    項規定，受扶養者之必要生活費用，準用同條第1項規定計
    算基準數額，並依債務人依法應負擔扶養義務之比例認定之
    。次按民法第1117條規定，受扶養之要件以不能維持生活，
    而無謀生能力者為限。經查，聲請人之長子於90年9月30日
    出生，此有其戶籍謄本可證(本院卷第305頁)，現已成年，
    聲請人之長子並無不能維持生活、無謀生能力之事實，故應
    無受扶養之必要，是聲請人此部分扶養費支出難認有必要，
    應予剔除。　　 
  6.小結：本院以聲請人每月平均所得56,029元，作為計算聲請
    人日後償債能力之依據，扣除上揭個人必要生活費用22,418
    、父母之扶養費3,396元、5,063元後，餘額為25,152元(計
    算式：56,029-22,418-3,396-5,063=25,152元)。
(四)依上所述，聲請人積欠之債務金額為1,164,843元，如以上
    揭聲請人每月收入餘額25,152元之90%即22,636元清償債務
    （消債條例第64條之1參見），聲請人尚須逾4.3年之期間始
    得清償完畢（計算式：1,164,843/22,636≒51.5個月，約4.3
    年），經綜合參酌聲請人尚有利息及違約金待清償，聲請人
    還款年限顯然更長，以及清算價值保障原則對債權人之利益
    ，認聲請人有藉助更生制度調整其與債權人間之權利義務關
    係而重建其經濟生活之必要。
四、至於債務人於更生程序開始後，應另提出足以為債權人會議
    可決或經法院認為公允之更生方案以供採擇，俾免更生程序
    進行至依消債條例第61條規定應行清算之程度，附此敘明。
五、依消費者債務清理條例第11條第1項、第45條第1項、第16條
    第1項，裁定如主文。
中　　華　　民　　國　　111 　年　　5 　　月　　16　　日
                  民事第二庭    法　官　林修平
以上正本係照原本作成。
本裁定不得抗告。
本件裁定已於111年5月16日上午11時公告。
中　　華　　民　　國　　111 　年　　5 　　月　　16　　日
                                書記官  宇美璇